最高法院刑事判決　　　　　　　　　　　　　　　九十三年度台上字第四五八七號
　　上　訴　人　甲○○
右上訴人因殺人未遂案件，不服福建高等法院金門分院中華民國九十年十月三日第二
審更審判決（八十七年度上更(一)字第六號，起訴案號：福建金門地方法院檢察署八十
六年度偵字第三一、八二號），提起上訴，本院判決如左：
    主  文
原判決撤銷，發回福建高等法院金門分院。
    理  由
本件原判決認定上訴人甲○○因長年罹患妄想型精神分裂症，而未持續接受規則門診
治療及服藥，已達精神耗弱之程度，間有無故侵犯他人之傾向。民國八十六年一月十
六日上午六時至六時五十二分左右，自金門縣金城鎮○○○路十五號之三住處後方攀
爬鄰房屋頂，輾轉越入同鎮○○路一一四之一號房屋（侵入住宅部分未據告訴），基
於殺人之故意，以不明鈍器重擊楊旬右前額，致楊旬因而急性腦出血、右前額骨骨折
、硬腦膜撕裂傷、頭皮壞死，隨即倉皇逸去。楊旬因適逢小姑倪池前來探訪，及時發
現送醫救治，倖免於死，但因傷勢過重，陷於意識不清、答非所問之類似半植物人狀
態等情。因而撤銷第一審關於上訴人殺人未遂部分之判決，改判仍論處上訴人殺人未
遂（累犯）罪刑，固非無見。
惟查：(一)、有罪之判決書，對被告有利之證據不採納者，應說明其理由，為刑事訴訟
法第三百十條第二款所明定。故有罪判決書對於被告有利之證據，如不加採納，必須
說明其不予採納之理由，否則即難謂無判決不備理由之違誤。是事實審法院應於審判
期日就被告否認犯罪所為有利之辯解事項與證據，予以調查，而於有罪判決理由內詳
加論列，否則率行判決，即屬於法有違。上訴人於事實審辯稱本案發生前伊因另案為
警約詢，至八十六年一月十五日下午十時許，始由其兄李寧燁保出返家睡覺，其住處
大門於案發當日早上遭人從外以鐵絲綑綁致不能出門，直至當日上午八時許，始由其
兄李寧燁自外打開，案發當時伊根本不能外出行兇等語。卷查證人即上訴人之兄李寧
燁於原審證稱（八十六年）一月十五日去金湖警察所保上訴人出來，隔天（十六日）
早上八時許其母打電話給伊說鐵門被人綁住，出不去，要伊去解開。鐵門是被用鐵絲
綁起來，鐵絲很粗，從裡面解不開，必須從外面才能解開。伊將鐵絲解開，打開門後
，其母親和弟弟（指上訴人）在裡面；以前也發生過鐵門被綁之情形，有報案過等語
（原審法院上更(一)字卷第一五三、一五四頁）。而卷附福建省金門縣警察局八十八年
九月六日（八八）敬刑字第八八九一七二號函檢送該局刑警隊訪問金城警察所警員劉
華泰之訪問紀錄表，亦載明劉華泰受訪稱洪含猜（即上訴人之母）於八十六年一月間
（或之前）曾向金城警察所報案稱其住處大門遭人綑綁，原有紀錄，但當時未輸入電
腦列管，且該警所搬遷關係，致報案紀錄簿遺失等語（同上卷第九十一頁）。原判決
對於上訴人前開有利之辯解及證據，未為取捨之論述說明，逕認上訴人係自其住處後
方攀爬鄰房屋頂，輾轉越入被害人楊旬房屋以不明鈍器重擊被害人等情，又未明其
憑以為該項認定之證據及理由，已有理由不備之違法。(二)、精神耗弱人之行為，得減
輕其刑，刑法第十九條第二項規定甚明，是行為時行為人是否已達精神耗弱之程度，
必須為明確之認定，並明憑以認定之理由，始有前開得減輕其刑規定之適用，不得
僅以可能已達精神耗弱之程度，即依前開規定減輕其刑。原判決事實欄認定記載上訴
人已達精神耗弱之程度，核與理由四謂上訴人行為當時精神狀態雖未達於心神喪失，
但可能已達精神耗弱程度之說明不相適合，究竟上訴人行為當時是否已達精神耗弱之
程度，原判決未詳加論述說明，亦有可議。上訴意旨指摘原判決不當，尚非全無理由
，應認仍有撤銷發回更審之原因。
據上論結，應依刑事訴訟法第三百九十七條、第四百零一條，判決如主文。
中　　　華　　　民　　　國　　九十三　　年　　　九　　　月　　　二　　　日
                              最高法院刑事第十二庭
                                  審判長法官  陳　正　庸
                                        法官  賴　忠　星
                                        法官  王　居　財
                                        法官  張　清　埤
                                        法官  林　開　任
      右正本證明與原本無異
                                              書  記  官
中　　　華　　　民　　　國　　九百三十　年　　　九　　　月　　　十　　　日
                                                                    Ｍ
